臺灣臺中地方法院民事判決　九十一年度重訴字第三六七號
　　原　　　告　台南縣六甲鄉農會
　　法定代理人　丙○○
　　訴訟代理人　乙○○
　　被　　　告　甲○○
右當事人間請求給付清償借款事件本院判決如左：
    主    文
被告應給付原告新臺幣壹仟肆佰捌拾萬元，及其中(1)新臺幣伍佰萬元自民國九十年八
月五日起，(2)新臺幣貳佰萬元自民國九十年十月三十日起，(3)新臺幣陸佰捌拾萬元自
民國九十年九月五日起，(4)新臺幣壹佰萬元自民國九十年十二月六日起，均至清償日
止，按年息百分之八點一五計算之利息；並自(1)民國九年九月六日起，(2)民國九十年
十二月一日起，(3)民國九十年十月六日起，(4)民國九十一年一月七日起，均至清償日
止，其逾期在六個月以內者，按上開利率百分之十，超過六個月者，按上開利率百分
之二十計算之違約金。
訴訟費用由被告負擔。
    事    實
甲、原告方面：
  一、聲明：如主文所示。
  二、陳述：
  （一）訴外人陳春淵分別於(1)民國八十六年五月五日，(2)八十六年八月三十日，(3)
        八十八年二月五日，(4)八十八年二月六日邀同陳壽男及被告為連帶保證人，
        向原告借款新臺幣（下同）(1)五百萬元，(2)二百萬元，(3)二百萬元，(4)九百
        萬元，約定於(1)九十一年五月五日，(2)九十一年八月三十日，(3)九十三年二
        月五日，(4)九十三年二月六日為清償日，並每月(1)五日，(2)三十日，(3)五日
        ，(4)六日繳息一次，利率暫按年息百分之(1)九．九，(2)九．九，(3)九．四五
        ，(4)九．四五，隨聲請人牌告利率機動調整，未按約履行時，即喪失期限利
        益，視同到期，除按約定利率計算外，並自逾期日起其逾期在六個月以內者
        ，按約定利率百分之十，逾期在六個月以上者，按約定利率百分之二十，計
        付違約金。現陳春淵除繳息至(1)九十年八月五日，(2)九十年十月三十日，(3)
        九十年九月五日，(4)九十年十二月六日止，即未按約履行，經屢次催討無效
        ，原告就訴外人陳春淵及連帶保證人陳壽男，就上開借款債權聲請支付命令
        ，甫經台灣台南地方法院核發九十一度促字第二○五三號支付命令，於九十
        一年二月十九日確定。被告為連帶保證人，自應就前揭債務負連帶清償之責
        。
  （二）授信約定書、借款申請書、他項權利證明書、抵押權設定契約書印鑑證明、
        借據等，均經被告親自簽名或印鑑蓋章，另被告提及「授信約定書」之對保
        提早四個多月前辦妥對保手續，貸放款程序徵信作業本來就是最先辨理，應
        屬正常。
  （三）保證契約並非要式契約，經當事人雙方合意即生效力。以台灣地區金融業實
        務而言，保證的法律關係可以於借款借據為之，亦即借據同時有消費借貸與
        保證之法律關係存在。本件即然，被告自認在系爭四張借據上連帶保證人欄
        位簽名蓋章，即係與原告成立保證契約。被告自七十八年七月七日，以系爭
        借款人陳春淵為原告會員身份，被告及第三人陳壽男擔任連帶保證人，所填
        寫借款金額一千七百萬元之借款申請書為真實，及於系爭四筆借款借據及授
        信約定書簽名印章，被告於八十九年十二月二十六日至原告辦公處所查閱借
        款情形，並影印被告有蓋章或簽名等部分之資料，斯時，已是系爭四筆借款
        貸放之後，被告焉有不知渠係擔任連帶保證人之理。又對保與否，並非保證
        契約之成立要件，被告自始即有為借款人陳春淵擔任連帶保證人之意思，故
        提供與借款人陳春淵共有的土地，設定最高限額抵押權予原告，並提供印鑑
        證明供原告核對，被告抗辯者原告未向渠對保，故主張不發生保證效力云云
        ，均係搪塞之詞。
  三、證據：提出借據、借款申請書、授信約定書、他項權利證明書、抵押權設定契
      約書、印鑑證明、本金異動記錄卡、台灣台南地方法院九十一度促字第二○五
      三號支付命令及確定證明書。
乙、被告方面：
  一、聲明：駁回原告之訴及假執行之聲請。
  二、陳述：
  （一）七十九年七月間被告之胞弟陳春淵向被告提議以共有坐落台南縣六甲鄉○○
        段第四三三地號，面積三五五平方公尺及同段第四三三之一地號，面積一四
        ○○平方公尺，權利範圍均為為三分之一之二筆土地，向原告台南縣六甲鄉
        農會共同辦理抵押借款，而當時被告之另一胞弟陳壽男及其妻即於台南縣六
        甲鄉農會擔任授信經辦之黃秀月，亦向被告表示先辦理土地抵押權設定，日
        後貸款較為方便，且被告與陳春淵各有一半核貸額度云云。經被告同意，遂
        於七十九年七月中旬將印鑑章及印鑑證明（按土地所有權狀均由陳壽男保管
        ）寄交陳壽男夫婦，轉由原告辦妥二筆土地之最高限額新台幣二千零四十萬
        元抵押權登記後，將印鑑章寄回予被告。嗣黃秀月又將原告印製之空白授信
        約定書、借款申請書及數十紙空白借據郵寄予被告，請被告於上開空白書上
        以鉛筆打勾處簽名蓋章，俾日後實際貸款時行使，而被告不疑有他即照辦後
        寄回。惟十餘年後，被告因無資金需求未曾向原告申請放款，期間，原告及
        陳春淵、陳壽男、黃秀月等人均未告知任何相關貸款保證事宜，詎原告竟聲
        請鈞院核發九十一年度促字第三三四八號支付命令，主張被告應清償借款，
        實令人訝異。
  （二）被告係以將來與原告成立借貸關係之意思而提供共有之土地設定最高限額抵
        押權原告，該意思表示為原告農會理事陳壽男及職員黃秀月明知，並傳達予
        原告辦妥抵押權登記，對原告有拘束力，故兩造間並無借貸關係。
  （三）保證人所負之責任必需是一定範圍而可得確定者，是倘定型化契約條款約定
        保證人就主債務人將來所成立之債務負保證責任，則保證責任範圍既無從確
        定，當事人雙方自不可能對保證約之必要條件有何意思合致，該保證契約尚
        難謂已成立。被告固曾於授信約定書、借款申請書簽名用印，惟上開書類之
        其他項目均為空白，亦未獲原告告知主債務之內容，尤其是金額部分，擔保
        範圍無法預知，是被告之意思表示既有欠缺，兩造保證契約尚未成立。原告
        庭稱系爭債務曾通知被告對保云云，根本不實。被告係依黃秀月等人之指示
        於空白借據上用印，並未簽名，對被告並無拘束力。本件授信約定書之定型
        化約款，雖簽定於消費保護法公布之前，則授信約定書第一條無限制地加重
        被告責任，與前揭「為將來債務保證」之意旨不符，尚難逕認為有效，難謂
        無違反誠信原則。準此，原告主張被告應對系爭債務負連帶清償責任，自不
        得不就保證契約之成立負進一步舉證之責。
  （四）縱使兩造間之保證契約成立，但因授信約定書第十一條第一款之定型化約款
        ，雖記載立約人所保證之債務，如主債務未依約履行，立約人當即負責，立
        即如數付清並同意貴會毋須先就擔保物受償，得逕向立約人求償等語，惟依
        前述授信約定書尚非保證契約，無法證明被告已就特定範圍內之保證債務拋
        棄民法規定之保證人權利，故被告仍可主張民法第七百四十五條先訴抗辯權
        。且依原告製作之陳春淵擔保放款帳卡所載，原告實際放予陳春淵之款項至
        少達七千一百二十萬元，扣除陳春淵尚未清償系爭款項一千四百八十萬元，
        清償部分已達五千六百四十萬元，無論原告放款或陳春淵清償之數額，均已
        超出前揭抵押權設定金額甚多，被告至多僅對主債務在一千七百萬元範圍內
        ，負連帶保證責任，主債務經原告同意延期清償或主債務人清償後新借超出
        上開保證範圍部分，被告不負連帶清償之責，況且原告以定型化授信約定書
        內容概括課予被告不確定之義務，依民法第二百二十七條之二情事變更原則
        ，被告亦得請求法院減少給付或變更其他原有之效果。若依原告主張授信約
        定書第一條謂被告應擔保主債務人陳春淵在該農會之一切債務，包括循環透
        支額度，非被告所得預見，依民法第七百五十五條規定，被告不負保證責任
        ，且有違消費者保護法意旨，依民法第一百四十八條誠信原則亦應不構成保
        證契約。
  三、證據：提出陳春淵借款明細及擔保放款帳卡影本、聲請傳訊證人陳春淵、陳壽
      男、黃秀月。
    理    由
一、原告主張訴外人陳春淵於七十九年間以其與被告共有坐落台南縣六甲鄉○○段第
    四三三地號，面積三五五平方公尺及同段第四三三之一地號，面積一四○○平方
    公尺，權利範圍均為為三分之一之二筆土地，向原告共同辦理抵押借款，經被告
    同意，辦妥二筆土地之最高限額新台幣二千零四十萬元抵押權登記。嗣訴外人陳
    春淵分別於(1)民國八十六年五月五日，(2)八十六年八月三十日，(3)八十八年二月
    五日，(4)八十八年二月六日向原告借款(1)五百萬元，(2)二百萬元，(3)二百萬元，
    (4)九百萬元，約定於(1)九十一年五月五日，(2)九十一年八月三十日，(3)九十三年
    二月五日，(4)九十三年二月六日為清償日，並每月(1)五日，(2)三十日，(3)五日，
    (4)六日繳息一次，利率暫按年息百分之(1)九．九，(2)九．九，(3)九．四五，(4)九
    ．四五，隨聲請人牌告利率機動調整，未按約履行時，即喪失期限利益，視同到
    期，除按約定利率計算外，並自逾期日起其逾期在六個月以內者，按約定利率百
    分之十，逾期在六個月以上者，按約定利率百分之二十，計付違約金，陳春淵除
    繳息至(1)九十年八月五日，(2)九十年十月三十日，(3)九十年九月五日，(4)九十年
    十二月六日止，即未按約履行，經屢次催討無效，原告就訴外人陳春淵及連帶保
    證人陳壽男，就上開借款債權聲請支付命令，甫經台灣台南地方法院核發九十一
    度促字第二○五三號支付命令，於九十一年二月十九日確定等情，為兩造所不爭
    ，復有借據、借款申請書、授信約定書、他項權利證明書、抵押權設定契約書、
    印鑑證明、台灣台南地方法院九十一度促字第二○五三號支付命令及確定證明書
    在卷可按，堪信真實。
二、原告主張被告於系爭授信約定書、借款申請書、抵押權設定契約書及上開借據連
    帶保證人欄簽名蓋章，自應就前揭債務負連帶清償之責。被告就其於系爭授信約
    定書、借款申請書、抵押權設定契約書之簽章及借據上之印文真正均不爭執，惟
    抗辯略以其最高限額抵押權設定係以將來與原告成立借貸關係之意思而為之，故
    兩造間並無借貸關係存在，原告係於黃秀月寄來之空白授信約定書、借款申請書
    及數十紙空白借據以鉛筆打勾處簽名蓋章，俾日後實際貸款時行使，而被告不疑
    有他即照辦後寄回，但被告固曾於授信約定書、借款申請書簽名用印，惟上開書
    類之其他項目均為空白，亦未獲原告告知主債務之內容，或對保之事由，尤其是
    金額部分，擔保範圍無法預知，是被告之意思表示既有欠缺，兩造保證契約尚未
    成立，且授信約定書之定型化約款，雖簽定於消費保護法公布之前，惟無限制地
    加重被告責任，與前揭「為將來債務保證」之意旨不符，尚難逕認為有效，難謂
    無違反誠信原則。縱使兩造間之保證契約成立，因授信約定書尚非保證契約，無
    法證明被告已就特定範圍內之保證債務拋棄民法規定之保證人權利，故被告仍可
    主張民法第七百四十五條先訴抗辯權，且被告至多僅對主債務在一千七百萬元範
    圍內，負連帶保證責任，主債務經原告同意延期清償或主債務人清償後新借超出
    上開保證範圍部分，被告不負連帶清償之責，若依原告主張授信約定書第一條謂
    被告應擔保主債務人陳春淵在該農會之一切債務，包括循環透支額度，非被告所
    得預見，依民法第七百五十五條規定，被告不負保證責任，且有違消費者保護法
    意旨，依民法第一百四十八條誠信原則亦應不構成保證契約云云。
三、訴外人陳春淵於七十九年間以其與被告共有坐落台南縣六甲鄉○○段第四三三地
    號，面積三五五平方公尺及同段第四三三之一地號，面積一四○○平方公尺，權
    利範圍均為為三分之一之二筆土地，向原告共同辦理抵押借款，經被告同意，辦
    妥二筆土地之最高限額新台幣二千零四十萬元抵押權登記，既為被告自承，而所
    謂最高限額抵押權，係乃為預定抵押物應擔保債權之最高限額所設定之抵押權，
    抵押權成立時，可不必先有債權存在，被告為有正常智識之人，自應知悉。被告
    於授信約定書、借款申請書之連帶保證人欄簽名蓋章，該授信約定書及借款申請
    書所定之文意，被告自應受其拘束；被告甚且再於借據上之連帶保證人欄蓋章，
    對於自己以連帶保證人之身分，對主債務人之債務將負連帶保證之責任，自難推
    諉，並應受借據所定文意之拘束，被告竟反於借款申請書及借據上蓋章之意思表
    示，主張係以將來與原告成立借貸關係之意思而提供共有之土地設定最高限額抵
    押權原告云云，即與常理不符，自無足採。次查，經核兩造間所簽訂之抵押權設
    定書其他約定事項，第一條即表示：「立抵押權設定契約書人（擔保物提供人）
    所提供之本抵押物之擔保範圍包括債務人、擔保物提供人對抵押權人台南縣六甲
    鄉農會為擔保對貴會在（包括過去所負現在尚未清償）將來所負之借款、票據、
    保證、損害賠償等以及其他一切債務，即在本抵押權設定契約書所定債權本金最
    高限額以內之清償及利息、遲延利息、違約金、執行抵押權費用以及因債務不履
    行而發生之全部損害之賠償。」等語，兩造間所簽訂之授信約定書第一條亦表示
    ：「本約定書所稱一切債務，係指立約人對貴會所負之票據、借款、墊款、保證
    等債務及其債務，並包括其利息、遲延利息、違約金、損害賠償及其他有關費用
    」。而此種保證人與債權人約定就債權人與主債務人間所生一定債之關係範圍內
    之不特定債務，預定最高限額，由保證人保證之契約，即屬學說上所稱之最高限
    額保證，此種保證契約如未定有期間，保證契約在未經保證人依民法第七百五十
    四條規定終止或有其他消滅原因以前，所生約定範圍內之債務，不逾最高限額者
    ，均為保證契約效力所及（參照最高法院七十七年台上字第九四三號判例意旨）
    。被告既不否認抵押權設定契約書之簽名印章及借據上對保欄上之印章確為其所
    親簽，則訴外人即主債務人陳春淵向原告之借款，均屬上訴人應負連帶保證責任
    之範圍。至於借據正面第三項特約條款雖約定「借款人及保證人均願遵守另向貴
    行（即原告）訂立之約定書所列各條款，並將該約定書視為本借據之一部」，其
    上所謂之「約定書」係指主債務人所簽署之「授信約定書」而言，故貸款程序，
    主債務人除簽署借據外，尚須簽署「授信約定書」始完成借貸之全部行為，至於
    連帶保證人於簽署前開保證書後，即完成其保證行為，故縱其未於各別借貸行為
    之借據上之連帶保證人欄簽名，該保證人亦應令負連帶保證之責任，否則最高限
    額保證即失其意義，何況如有用印章代簽名者，其蓋章與簽名生同等之效力，依
    民法第三條第二項規定，被告既已在借據上蓋章，與簽名效力相同。是以被告抗
    辯其依黃秀月等人之指示於空白借據上用印，並未簽名，且其未獲原告告知主債
    務之內容，尤其是金額部分，擔保範圍無法預知及確定，被告之意思表示有欠缺
    ，保證責任應不存在云云，及原告以定型化授信約定書內容概括課予被告不確定
    之義務，依民法第二百二十七條之二情事變更原則，被告亦得請求法院減少給付
    或變更其他原有之效果云云，均無從採取。
四、被告既親自於借據上連帶保證人欄蓋章，自應受借據上文意之拘束。經核兩造所
    簽借據背面之遵守條件第五條規定：「連帶保證人不得主張民法第七百四十五條
    之權利，並各負全部清償之責任」，第十條第一項復規定：「貴會允許借款人展
    期延期或部分償還時，不必徵求連帶保證人同意。連帶保證人仍負其責」。又按
    民法第七百五十五條之定期債務保證責任之免除，乃專為人之保證而設，物之保
    證如抵押權並不包括在內，是以被告抗辯其仍可主張民法第七百四十五條先訴抗
    辯權，及主債務經原告同意延期清償或主債務人清償後新借超出上開保證範圍部
    分，被告不負連帶清償之責，若依原告主張授信約定書第一條謂被告應擔保主債
    務人陳春淵在該農會之一切債務，包括循環透支額度，非被告所得預見，依民法
    第七百五十五條規定，被告不負保證責任云云，亦屬無據。
五、末按銀行與連帶保證人間所訂立之保證契約，乃保證人擔保借款人對銀行債務之
    清償責任，銀行對保證人並不負任何對價，保證人亦無從因保證契約自銀行獲取
    報償，其性質為單務無償契約，非屬消費之法律關係，保證人亦非消費者，當無
    消費者保護法之適用。且最高限額抵押，原本即有在約定之保證契約期間，或未
    約期間而保證契約在未經保證人依民法第七百五十四條規定終止或有其他消滅原
    因以前，所生約定範圍內之債務，不逾最高限額者，均為保證契約效力所及之性
    質。是以被告抗辯兩造間關於保證債務之約定，有違消費者保護法或誠信原則云
    云，亦無從採擇。從而，原告本於消費借貸連帶保證之法律關係，請求被告給付
    原告新台幣一千四百八十萬元，及如主文第一項所示之遲延利息及違約金，為有
    理由，應予准許。
六、兩造其餘訴訟資料及攻擊防禦方法經本院審酌後，認與判決結果尚不生影響，無
    一一論述必要，附此敘明。又本件原告並未聲明願供擔保請准宣告假執行，被告
    陳明願供擔保請准宣告免為假執行容有誤會，亦此敘明。
七、據上論結，本件原告之訴為有理由，依民事訴訟法第七十八條，判決如主文。
中　　　華　　　民　　　國　　九十一　　年　　　六　  　月　　二十八  　日
                                        臺灣臺中地方法院民事第一庭
~B法　　　官　陳宗賢
右為正本係照原本作成
如不服本判決，應於判決送達後二十日內，向本院提出上訴狀。
中　　　華　　　民　　　國　　九十一　　年　　　六  　　月　　二十八  　日
~B法院書記官　李憲惠
